【裁判字號】    95,台上,2027
【裁判日期】    950420
【裁判案由】    常業重利
【裁判全文】
最高法院刑事判決            九十五年度台上字第二０二七號
    上  訴  人  甲○○
                        2號
   選任辯護人 呂富田律師
              黃宏綱律師
上列上訴人因常業重利案件，不服台灣高等法院高雄分院中華民
國九十二年七月三十一日第二審判決（九十二年度上訴字第七六
二號，起訴案號：台灣高雄地方法院檢察署九十一年度偵字第二
六六七一號），提起上訴，本院判決如下：
    主  文
上訴駁回。
    理  由
按刑事訴訟法第三百七十七條規定：上訴於第三審法院，非以判
決違背法令為理由不得為之；是提起第三審上訴，應以原判決違
背法令為理由，係屬法定要件；如果上訴理由狀並未依據卷內訴
訟資料具體指摘原判決不適用何種法則或如何適用不當，或所指
摘原判決違法情事，顯與法律規定得為第三審上訴理由之違法情
形不相適合時，均應認其上訴為違背法律上之程式，予以駁回。
上訴人甲○○之上訴意旨略稱：(一)、被害人陳王素月、吳愛蓮、
何銀素、林素美、馬秀雲及證人夏煥忠、林明盞、洪歐擺、方美
香、張春玉、鄭慧鈺、方建發於原審訊問時，均供稱上開被害人
因打牌缺錢而向上訴人借錢；上開證詞並均經隔離訊問及具結，
原判決仍捨棄不採，亦未說明鄭慧鈺、方建發上開有利證詞如何
不足採取之心證理由，僅依憑上開五位被害人未經具結之警詢筆
錄，逕為不利上訴人之認定，顯有違經驗法則及理由不備。(二)、
上開被害人因打牌而向上訴人借貸金錢，顯非刑法重利罪之保護
對象，原判決之認定於法洵有未合云云。惟查，原判決依憑上訴
人於第一審法院訊問時之部分自白，被害人陳王素月、吳愛蓮、
何銀素、林素美、馬秀雲及證人鄭慧鈺於警詢時之指訴及供證，
復有空白本票及帳冊各一本扣案等證據，資以認定上訴人犯有刑
法第三百四十五條常業重利罪行。上訴人民國九十一年六月三十
日及同年十一月三十日分別貸款予吳愛蓮及馬秀雲而收取重利之
犯行，公訴人漏未起訴，惟此部分與起訴部分有實質上一罪之關
係，為起訴效力所及，法院自得併予審理；又上訴人前因重利案
件，於八十九年間經法院判處有期徒刑六月，於同年四月十一日
執行完畢，有台灣高等法院被告全案紀錄表一份在卷足稽，五年
內再犯有期徒刑以上之本罪，為累犯，依刑法第四十七條規定加
重其刑；扣案帳冊一本係上訴人所有記載借款、利息收取情形，
扣案第一九六一八六至一九六二００號空白本票為上訴人所有預
供借款人簽發所用，均依刑法第三十八條第一項第二款規定宣告
沒收；因而撤銷第一審之科刑判決，改判仍論處上訴人常業重利
罪，累犯，量處有期徒刑捌月，扣案帳冊一本及第一九六一八六
至一九六二００號空白本票均沒收，已詳所憑之證據及認定之
理由，並以上訴人嗣在原審否認犯罪，辯稱：上開被害人因缺錢
打牌而向伊借錢，伊並未趁其等急迫而借錢收取重利，且伊有正
當職業云云，為飾卸之詞；上開被害人及證人於原審翻異之詞，
不足為有利於上訴人之證明，均在理由內詳予指駁，從形式上觀
察，原判決並無違背法令情形。復按事實之認定及證據之取捨，
乃屬事實審法院之職權，事實審法院本得參酌其他相關證據為自
由之判斷，苟無違反經驗法則或論理法則，自難指為違法。又證
據之證明力係由法院自由判斷，縱證人之證言前後未盡相符，但
原審本於審理所得心證，就其證言之一部認確實可信予以採取，
尚非法所不許。查上開被害人及證人之證詞，原判決理由二已詳
述其調查審認取捨之意見，認被害人於警詢時之供證確與事實相
符，經核尚無違採證法則；上訴意旨仍執以爭論，自非適法。又
審理事實之法院，其認定被告犯罪事實所憑之證據，並不以直接
證據為限，間接證據亦包括在內，凡綜合調查所得之各種直接及
間接證據，本於推理之作用得其心證，而為事實之判斷，苟與事
實無違，此項判斷即與完全憑空推測迥異，即不容任意指為違法
。原判決並非僅依憑被害人於警詢時之證詞為認定其犯行之唯一
證據，而係引述上開各種直接及間接證據，本於推理之作用予以
綜合判斷，查明確與事實相符，始資以論罪科刑，難認有何違法
。再刑事訴訟法第三百十條第二款規定，有罪之判決書，對於被
告有利之證據不採納者，固應說明其理由；惟其所謂對於被告有
利之證據，係指該證據客觀上對論罪科刑有所影響，且對被告有
利，具有證據評價之必要性者而言；倘該證據客觀上對論罪科刑
並無影響，既無為證據評價之必要，縱未在判決理由內加以說明
，亦僅係行文簡略而已。原判決既採信鄭慧鈺警詢時不利上訴人
之供述，資為論罪基礎，縱未詳細說明鄭慧鈺及方建發於原審訊
問時之供述如何不足採取，理由稍嫌不足，惟與判決主旨尚無所
影響。至刑法上之重利罪，固以乘他人急迫、輕率或無經驗貸以
金錢或其他物品，而取得與原本顯不相當之重利為要件；惟若明
知社會上有因急迫而舉債濟急，預定苛刻條件，一俟他人告貸，
藉以博取重利，為生活之資者，即與刑法第三百四十五條之常業
重利罪相當，初不以告貸人借款之目的為認定之標準；又所謂急
迫，乃指需要金錢或其他物品，其情形至為緊急迫切之意。上訴
人從事放款、收款業務，預定高額利率，利息先扣，並每十天為
一期收取借款金額百分之十之利息，趁上開被害人因家庭經濟等
情而急需用錢之際，貸與金錢以牟取重利，而為生活之資，自該
當於常業重利罪之構成要件，縱其所辯上開被害人借款打牌為真
，仍無礙於其罪責之成立。綜上所述，上訴意旨就原判決所為證
據取捨及事實認定，任憑己見，漫言爭辯；其他上訴意旨復未依
據卷內資料具體指摘原判決究係如何違背法令，亦非適法之上訴
理由，核與法定上訴第三審之形式要件不符，其上訴違背法律上
之程式，應予駁回。
據上論結，應依刑事訴訟法第三百九十五條前段，判決如主文。
中    華    民    國  九十五  年    四    月   二十   日
                      最高法院刑事第十二庭
                          審判長法官  林  永  茂
                                法官  洪  文  章
                                法官  蘇  振  堂
                                法官  蕭  仰  歸
                                法官  何  菁  莪
      本件正本證明與原本無異
                                      書  記  官
中    華    民    國  九十五  年    四    月  二十五  日
                                                      Ｌ


司法院資訊處製作；財團法人民間司法改革基金會備份。
